【裁判字號】    89,上訴,3879
【裁判日期】    891011
【裁判案由】    懲治走私條例
【裁判全文】
臺灣高等法院刑事判決                          八十九年度上訴字第三八七九號
    上  訴  人
    即  被  告  乙○○
右上訴人因違反懲治走私條例案件，不服臺灣基隆地方法院八十九年度訴緝字第三一
、三二號，中華民國八十九年十月十一日第一審判決（起訴案號：臺灣基隆地方法院
檢察署八十九年度偵字第八四七、一五八六、五一三四號，移送併辦案號：同署八十
九年偵字第三三五六號）提起上訴，本院判決如左：
    主  文
原判決關於乙○○部分撤銷。
乙○○共同連續私運管制物品進口，逾公告數額，累犯，處有期徒刑壹年捌月。扣案
之冷媒淨重拾點零壹公噸、七星牌洋菸壹佰拾玖箱（其中拾箱為貳佰伍拾包
裝）、大衛杜夫牌洋菸肆佰伍拾玖箱（其中佰貳拾伍箱為貳佰伍拾包裝）均沒收。
    事  實
一、乙○○於民國八十六年間因懲治走私條例案件，經台灣嘉義地方法院判處有期徒
    刑十月，上訴後，經台灣高等法院台南分院駁回上訴確定，甫於八十八年一月十
    三日因假釋縮刑期滿行完畢。仍不思悔改，而有下列犯行：
（一）乙○○係中華民國船舶「滿泰八號」漁船輪機長與船長甲○○（另由原審法院
      審理）及船員薛進發、林明賢（業經判決）基於共同直接駕駛漁船航行至大陸
      地區裝載冷媒後私運冷媒進口之犯意聯絡，未經主管機關許可，於八十八年八
      月四日下午三時許，駕駛「滿泰八號」漁船自台北縣龜吼漁港報關出海，至同
      年月六日下午四時許到達福建省福清市松下港，而未經許可航行至大陸地區，
      並即於同年月九日中午，在距港邊約五十公尺處，自船籍不詳之商船上，以接
      管方式灌裝淨重十三．０一公噸，完稅價格為新台幣（以下同）伍拾萬零壹仟
      玖佰貳拾陸元之冷媒入「滿泰八號」漁船上，旋私運上開冷媒返台，於同年月
      十二日上午七時十五分左右，在野柳外海六海浬處，為警查獲，並扣得吳清泉
      所有之上開大陸冷媒。
（二）乙○○復任中華民國船舶「寶鑫十二號」漁船之輪機長，與該船船長丙○○、
      船員丁○○（後二人經原審判決有罪後上訴本院，嗣因撤回上訴而確定），復
      基於共同直接駕駛漁船航行至大陸地區載運魚貨之犯意聯絡，乙○○並承續上
      述（一）犯行之概括犯意，未經主管機關許可，三人於八十八年十月十一日下
      午四時五十分許，駕駛「寶鑫十二號」漁船自台北縣萬里鄉野柳漁港報關出海
      ，於同年十月十三日上午十許到達大陸福建省馬尾漁港，而未經許可航行至大
      陸地區，惟因接載魚貨過程並不順利，且漁船故障，乃輾轉航行，於同年月二
      十日至松下港，再於同年十一月二十一日離開松下港，轉赴廈門龍海漁港，於
      同年月二十二日上午十時許到達，由丙○○單獨僱用大陸漁工彭國營、陳清榮
      、蔡順斌、蔡清國、王俊昌、趙東升等六人（以上六人均經原審判決罪刑確定
      在案）並接載大陸魚貨一批，至八十九年一月十六日上午八時許，再轉赴平潭
      漁港，迨至同月二十日出海，惟航至彭佳嶼西邊約三十海浬海域，因漁船又發
      生故障，遂再回松下港修理，並卸下魚貨，迨至同年二月六日，渠等三人與上
      開六名大陸漁工同乘「寶鑫十二號」漁船空船再自松下港出發。丙○○自野柳
      漁港出發前，有一年籍不詳自稱「許慶財」之成年男子與其接觸，表示有批貨
      物希望其幫忙運送，全部報酬含船長、輪機長及船員為二十萬元，獲丙○○應
      允，遂基於共同私運管制物品進口之犯意聯絡，約定以ＳＳＢ無線電聯絡，由
      丙○○聽侯指示前往指定海域載運。丙○○等人駕船於二月六日自松下港出發
      後，即有不詳船名之大陸漁船以上開無電通知丙○○將船駛至彭佳嶼東南方三
      十海浬之公海處載運未稅之洋煙，丙○○獲指示後即謂若私運成功，可依自台
      出港前約定之報酬比例，即丙○○二分、乙○○一點五分，丁○○一分，向「
      許慶財」領取九萬元（丙○○）、六萬五千元（乙○○）及四萬五千元（丁○○），獲乙○○、丁○○同意後，丙○○、乙○○、丁○○及前述六位大陸漁
      工，即基於共同私運管制物品進口之犯意聯絡，乙○○並承續上述（一）犯行
      之概括犯意，於同年二月十一日下午四時許，在前述約定公海海域，由武、張
      二人指揮上開六名大陸漁工自一艘不知名貨輪上接駁搬運完稅價格合計三百九
      十五萬三千零六十八元之未稅洋煙，「七星牌」一三九箱（其中三十三箱為二
      百五十包裝）、「大衛杜夫牌」四百五十九箱（其中三百二十五箱係二百五十
      包裝）至「寶鑫十二號」漁船上，裝載完畢後，即駛返國內，至同月十四日凌
      晨零時三十分許，「寶鑫十二號」漁船駛至台北縣貢寮鄉和美外海三海浬處，
      於等待「許慶財」指示之小船前來接載時，為行政院海岸巡防署海洋巡防總局
      第十六海巡隊警艇當場查獲，並扣得許慶財所有上開未稅洋菸。
（三）丙○○、乙○○、丁○○復共同基於前述之未經主管機關許可航行至大陸地區
      之概括犯意聯絡，於八十九年二月十六日凌晨二時許，復駕駛「寶鑫十二號」
      漁船自台北縣澳底漁港報關出港，於同年月十八日上午十時許，到達大陸福建
      省龍海鎮石馬港修船，費時一月餘，嗣至八十九年四月中旬駛往福建省尾頭港
      等待菲律賓方面通知載運漁貨，迨至同年六月七日從尾頭港出港駛至福建省崇
      武港，於翌日由丙○○單獨僱用陳春福、陳福來、洪金良、陳展望、彭木來等
      五名大陸漁工上船從事搬魚、搬貨等工作，再於八十九年六月八日出港前往菲
      律賓巴拉灣載運漁貨，至同年八月九日從菲律賓出港，惟因船沒有油料且機器
      又故障，在海上漂流四天才進花蓮港修船，並經行政院海岸巡防署海洋巡防總
      局第六海巡隊查獲。
二、案經基隆市警察局移送及行政院海岸巡防署巡防總局第十六海巡隊報請台灣基隆
    地方法院檢察署檢察官偵查起訴暨檢察官移送併辦審理。
    理  由
一、右揭事實迭據同案被告丙○○於警訊、偵查、原審中供承不諱。訊之被告乙○○
  固坦承於右揭時地以「滿泰八號」漁船私運冷媒，以「寶鑫十二號」漁船私運洋
    菸及直航至大陸松下港、石馬港、尾頭港等情事，唯矢口否認有何犯行，並辯稱
    冷媒是自己船要使用，不是走私，而走私洋菸伊不知情，均是船長與貨主接洽，
    至於赴大陸修船，是因漁船故障云云。然查：
（一）關於私運冷媒及航行大陸部分：查被告乙○○與船長甲○○、船員薛進發、林
      明賢，如何未經主管機關許可，以赴大陸載運冷媒為目的，於八十八年八月四
      日下午三時許，駕駛「滿泰八號」漁船自台北縣龜吼漁港報關出海，至同年月
      六日下午四時許到達福建省福清市松下港，嗣於同年月九日中午在距港邊約五
      十公尺處，自船籍不詳之商船上，以接管方式灌裝淨重十三．０一公噸冷媒入
      「滿泰八號」漁船上，接管灌裝工作由被告負責，其餘人員均在旁警戒，嗣於
      前述時地返台後經警查獲，並扣得上述冷媒等事實，已經船長吳清泉於警訊時
      供述甚詳（見警訊卷第一、二頁、第五頁），與船員薛進發、林明賢於警訊時
      供述之情節亦無不符（見警訊卷第十二至十七頁），且有漁船進出港申請書、
      機漁船（含船員）進出港檢查表、船員證、臨檢紀錄表及搜索扣押證明筆錄可
      按（以上均見警訊卷），而扣案冷媒經送工業技術研究院鑑定結果，其主要成
      分為二氟二氯甲烷（ＣＦＣ－１２），次要成分為三氟一氯甲烷（ＣＦＣ－１
      ３）、一氟三氯甲烷（ＣＦＣ－１１）之事實，有分析檢驗報告可按（見偵五
      一三四卷）。冷媒淨重一三．０一公噸，完稅價格為五０一、九二六元之事實
      ，亦有台灣塑膠工業股份有限公司八十八年八月二十五日函（見同上卷第三六
      頁）及財政部基隆關稅局八十八年九月十七日基普緝字第八八一０七五九號函
      可查（見同上偵卷第四八頁）。質之被告亦不否認接管、灌裝等工作，均係由
      其負責（見警訊卷第八、九頁、同上偵卷第二一頁）。被告雖辯稱伊是第一次
      上船，剛交接才發現無冷媒，出港之目的在捕魚，冷媒是自己船要用云云。然
      該次出港目的在裝載冷媒，已經吳清泉供承在卷（見警訊卷第一頁反面、第二
      頁）；而該船查獲時船上並無漁貨，漁撈設備都已損壞無法使用等情，並據吳
      清泉、薛進發供陳無訛（見警訊卷第二頁、十三頁正面），足見被告所辯意在
      出海捕魚，冷媒在供己船之用云云，不可採信。至吳清泉嗣於檢察官訊問時雖
      改稱，冷媒是在浙江洞頭外海灌的云云。因其於警訊時已明確指明係在松下港
      岸邊灌裝（警訊卷第一頁反面）與被告所述，係在離港邊約五十公尺處等語，
      並無不合，應認吳清泉事後所辯冷媒是在浙江洞頭外海灌裝云云，不足採信。
（二）關於私運洋煙及航行大陸部分
  １、查事實欄（二）關於此部分之事實，業據船長丙○○於警訊及本院訊問供承甚
      明。被告雖辯稱不知要私運洋煙。丙○○於警訊時亦稱，被告及丁○○僅知該
      次要載運漁獲，不知要載運未稅洋煙云云（見警訊卷第三頁正面）。然丙○○
      於本院訊問時稱，在台出港前，伊與被告及張宗朝即與貨主「許慶財」見面吃
      飯（見本院八十九年十二月五日筆錄第九頁），丙○○雖稱於吃飯時未告知被
      告及丁○○說要運洋煙（見同上筆錄），然即丙○○本人，亦是經指示前往指
      定地點後，始知所載欲載運者係洋煙（見同上筆錄第七頁）。況關於載運私貨
      （洋煙）可得報酬之比例，係出港前即已議妥，且係向「許慶財」領取之事實
      ，已經丙○○於本院及警訊時供述甚明（見本院八十九年十一月二十四日筆錄
      第七、八頁、警訊卷第三頁正面）。再參照同船之大陸漁工指稱，係由丁○○
      及丙○○指揮搬運、推放，被告乙○○亦在等邊看（見偵八四七卷第四三頁反
      面、第四四頁正面、原審三二四卷第三一頁）等語。與丙○○所述：「乙○○
      及丁○○都知道未稅洋煙搬上船，丁○○指揮大陸船員搬洋煙」等語（見同上
      偵卷第四二頁正面），並無不符。因之，被告於與「許慶財」吃飯時，雖未獲
      明確告知載運私貨，但應已知該次航行有一定之目的；且被告係輪機長，其於
      丙○○接獲指示欲前往彭佳嶼上述海域接載洋煙時，既已知目的並隨同前往，
      嗣於搬運時且在場，雖未參與指揮，然其職司船上機械、電機等之正常運作，
      於接載、運送時亦隨時使漁船處於適合搬運、運送之狀態，自不僅有參與私運
      之犯意，且有私運之行為。所辯不知情云云，自無足採。
  ２、次查，本件洋煙接載地點，係彭佳嶼東南方三十海浬之公海海域，已經丙○○
      於原審及本院訊問時供明在卷（見原審訴緝第三一號卷第五五頁、本院八十九
      年十一月二十四日第六、八頁）。丙○○且明指船係伊駕駛（見同上筆錄第六
      頁），亦即有關接載地點、方位等，自以丙○○較為清楚。因之丁○○於警訊
      時雖稱接載地點在彭佳嶼東南方三十五海浬（見警訊卷第八頁反面），應係認
      知上之誤差。同理，關於私運洋煙可得之酬勞，丁○○於警訊時雖稱伊可得二
      萬餘元（見警訊卷第九頁正面），然丙○○自警訊、偵查以迄本院訊問時，均
      指全部酬勞為二十萬元伊得九萬元、乙○○六萬五千元、丁○○四萬五元；且
      酬勞若干係丙○○所接洽，亦應以丙○○所述為可採信。
  ３、此外，另有漁船進出港申請書、機漁船（含船員）進出港檢查表、船員證、臨
      檢紀錄表及照片（以上均見警訊卷）、扣押物品表（見偵八四七卷第三九頁）
      可按。而本次私運之洋菸計「七星牌」洋菸一百三十九箱、「大衛杜夫牌」洋
      菸四百五十九箱，合計完稅價格三百九十五萬三千零六十八元，有財政部基隆
      關稅局八十九年五月二十九日基普緝字第八九一０三一六七號函可憑（見原審
      第三二四號卷第九頁）。
（三）關於八十九年二月十六日報關出港航行至大陸地區部分
      此部分之事實亦據丙○○於偵、審中供述甚明，被告亦不否認有前往事實欄（
      三）所載之大陸地區，雖辯稱，係因漁船之發電機接觸不良，不穩定，始將船
      開赴大陸云云。然丙○○於警訊及本院訊問時已明指出港之目的在赴大陸修漁
      船的副機及發電機，因修理費較便宜，目的地係大陸之石馬港等語（見警訊卷
      第一頁反面、第二頁正面、本院八十九年十一月二十四日筆錄第九頁）。足見
      被告所辯不足採信。次查被告於警訊時雖稱報關出港後係赴大陸之崇武港等語
      。此與丙○○所述不符。然漁船係丙○○所開，丁○○亦稱，目的地伊不清楚
      ，均由船長決定（見警訊卷第七頁正面），參諸漁船其後確曾開赴崇武港之事
      實，可知本次出港後應係先赴石馬港，其後再赴大陸之尾頭港、崇武港等地。
      此外另有漁船進出港申請書、機漁船（含船員）進出港檢查表、船員證、臨檢
      紀錄表（均見警訊卷）可稽。
二、末查，被告與丙○○、丁○○前述各次航行至大陸地區，均未向主管機關申請，
    為被告及丙○○所不否認，自係未經許可航行至大陸地區。而被告私運進口之冷
    媒、洋煙，其完稅價格均逾行政院公告之懲治走私條例公告管制物品項目及其數
    額丙項、丁項之十萬元之限制。綜上所述，本案事證已明，被告犯行堪以認定。
三、核被告私運洋煙部分所為，係犯懲治走私條例第二條第一項之私運管制物品進口
    逾公告數額罪；其自大陸地區私運冷媒逾公告數額進入台灣地區，依同條例第十
    二條規定，以私運物品進口論，亦應適用同條例第二條第一項私運管制物品進口
    逾公告數額罪處斷。被告係中華民國船舶「滿泰八號」及「寶鑫十二號」之輪機
    長，其與船員丁○○雖均非船長，為無身分關係之人，然被告與具船長身分之共
    犯甲○○，被告、丁○○與具船長身分之丙○○就未經許可航行至前述大陸地區
    部分有犯意聯絡、行為分擔，依刑法第三十一條第一項規定仍以共同正犯論。核
    被告此部分所為係違反台灣地區與大陸地區人民關係條例第二十八條第一項之規
    定，應依同條例第八十條第一項之規定處斷。另所犯私運冷媒部分之犯行，被告
    與甲○○、薛進發、林明賢間；私運洋菸部分之犯行，被告與丙○○、丁○○、
    「許慶財」及大陸漁工彭國營等六人間均有犯意聯絡及行為分擔，均為共同正犯
    。又被告二次走私犯行，多次直航大陸地區犯行，時間緊接，罪名與構成要件相
    同，顯係基於概括犯意而為之，各應論以連續犯之一罪，並加重其刑。被告關於
    事實欄（一）、（二）部分之犯行，雖未據公訴人起訴，唯與已起訴部分之犯行
    ，有連續犯裁判上之一罪關係，為起訴效力所及，本院自得併為審理。被告所犯
    私運管制物品進口逾公告數額及未經許可航行至大陸地區二罪間，有方法結果之
    牽連關係，應依刑法第五十五條規定從較重之私運管制物品進口逾公告數額罪處
    斷。此外被告前有如事實欄所示之犯罪、科刑及執行情形，有台灣高等法院檢察
    署刑事資料科簡覆表在卷可稽，其於有期徒刑執行完畢後，五年以內再犯本件有
    期徒刑以上之罪，為累犯，依法應加重其刑，與前述連續犯加重並部分，並應遞
    加重之。原審據以論罪科刑固非無見。然關於事實欄（三）被告航行至大陸地區
    部分之事實，原審未於事實欄記載被告未經主管機關許可，即於理由內認定被告
    係未經許可航行至大陸地區，係事實與理由矛盾。又扣案之冷媒係被告與吳清泉
    等人共同私運進口，扣案之洋煙係被告與丙○○等人私運進口，均無證據證明係
    供被告等人犯罪所用，原審以上開冷媒及洋煙係供被告與共犯犯罪所用之物，尚
    有誤會。次查，被告與吳清泉等人私運之冷媒係來自大陸地區，與私運之洋煙係
    來自公海者不同，原審敘明懲治走私條例第十二條規定，逕適用同條例第二條第
    一項私運管制物品進口逾公告數額罪處斷，稍有未洽。再查，原審認被告係連續
    犯私運管制物品進口罪，並依法加重其刑，又認被告係累犯，又依法加重其刑，
    惟漏未依刑法第七十條規定遞加重之，亦有未洽。被告上訴否認犯罪雖無理由，
    然原判決既有上述不當情形，自應由本院將原判決關於被告乙○○部分撤銷改判
    。爰審酌被告係受僱犯罪，尚未獲實際利益，且參與程度非深，但一犯再犯不思
    悔改，而私運進口之物品，價值頗高，所生危害非輕暨犯罪後仍否認犯罪之態度
    等一切情狀，量處如主文所示之刑。
四、扣案淨重一三．０一公噸之冷媒，係共犯甲○○罪所得之物，且係甲○○所有；
    扣案如事實欄（二）所示之洋菸係同案被告丙○○犯罪所得之物，且係共犯「許
    慶財所有，且均尚未經主管機關銷毀，均應依法宣告沒收。
五、末查，事實欄（二）、（三）僱用大陸漁工並未經許可使之進入台灣地區部分，
    因該等大陸漁工，均係船長丙○○單獨僱用，並無證據證明被告與丁○○，就僱
    用大陸漁工及使之進入台灣地區部分，有何犯意聯絡或行為分擔，尚不能逕認被
    告違反台灣地區與大陸地區人民關係條例第二十八條之一或同條例第十五條第一
    款之規定，而認被告另犯同條例第七十九條或第八十條之罪，附此敘明。
據上論斷應依刑事訴訟法第三百六十九條第一項前段、第三百六十四條、第二百九十
九條第一項前段，台灣地區與大陸地區人民關係條例第八十條第一項、懲治走私條例
第二條第一項、第十一條、第十二條，刑法第十一條前段、第五十六條、第二十八條
、第三十一條第一項、第五十五條、第四十七條、第三十八條第一項第三款，判決如
主文。
本案經檢察官鍾鳳玲到庭執行職務。
中      華      民      國      八十九    年    十二    月    三十      日
                              臺灣高等法院刑事第七庭
                                  審判長法  官  吳  啟  民
                                        法  官  蘇  隆  惠
                                        法  官  林  瑞  斌
右正本證明與原本無異。
對於本件判決如有不服，應於收受送達後十日內向本院提出上訴狀，其未述上訴之
理由者並得於提起上訴後十日內向本院補提理由書(均須按他造當事人數附繕本)。
                                        書記官  丁  淑  蘭
中      華      民      國      九十    年      元      月      二      日
附錄論罪法條
懲治走私條例第二條第一項：
私運管制物品進口、出口逾公告數額者，處七年以下有期徒刑，得併科新臺幣二十萬
元以下罰金。
臺灣地區與大陸地區人民關係條例第八十條第一項：
中華民國船舶、航空器或其他運輸工具所有人、營運人或船長、機長、其他運輸工具
駕駛人違反第二十八條第一項規定或違反第二十八條之一第一項規定或臺灣地區人民
違反第二十八條之一第二項規定者，處三年以下有期徒刑、拘役或科或併科新臺幣一
百萬元以上一千五百萬元以下罰金。但行為係出於中華民國船舶、航空器或其他運輸
工具之船長或機長或駕駛人自行決定者，處罰船長或機長或駕駛人。


司法院資訊處製作；財團法人民間司法改革基金會備份。
